臺灣臺南地方法院民事判決　　　　　　　 95年度訴字第732號
原　　　告　丁○○
被　　　告　甲○○
訴訟代理人　林國明律師
被　　　告　丙○○
　　　　　　　　　　　　號
　　　　　　乙○○
上列當事人間請求確認鄰屋使用權事件，經本院於民國96年4月2
0日言詞辯論終結，判決如下：
    主  文
被告應容許原告在其所有坐落臺南市○區○○段一一二０地號土
地上方及臺南市○區○○段四九八建號建物之頂樓上，如附件臺
南市臺南地政事務所民國九十五年十二月十九日複丈成果圖所示
編號Ａ面積三十九平方公尺，搭設鷹架及放置夾板共十五個工作
天，施作原告所有臺南市○區○○段三二０五建號建物之防水修
繕工程。
訴訟費用由被告負擔。
    事實及理由
壹、程序方面：
一、按訴狀送達後，原告不得將原訴變更或追加他訴。但該訴訟
    標的對於數人必須合一確定時，追加其原非當事人之人為當
    事人者，不在此限。民事訴訟法第255條第1項第5款定有明
    文。本件原告起訴以被告甲○○為坐落臺南市○區○○段11
    20地號土地及其上同段498建號即門牌號碼臺南市○○路○段
    76號房屋之所有權人，上述被告甲○○所有之不動產與原告
    所有坐落臺南市○區○○段3205建號門牌號碼臺南市○○路
    ○段78號建物相鄰，因原告所有上述建物，為進行防水修繕
    工程，有搭設鷹架、放置夾板，而使用被告甲○○所有上述
    不動產之需要，據此請求確認就被告甲○○所有上述不動產
    有搭設鷹架、夾板之暫時使用權，嗣訴訟進行中，查得上述
    坐落臺南市○區○○段1120地號土地之所有權人為丙○○，
    同段498建號即門牌號碼臺南市○○路○段76號房屋之所有權
    人為被告甲○○與乙○○（所有權各2分之1），為此原告追
    加被告乙○○、丙○○等2人為共同被告，請求確認對被告
    甲○○、乙○○、丙○○3人所有上述不動產有搭設鷹架、
    放置夾板之使用權，核符合上開法律之規定，應予准許。
二、被告丙○○經合法通知，未於最後言詞辯論期日到場，核無
    民事訴訟法第386條各款之情形，應依原告之聲請，由其一
    造辯論而為判決。
貳、實體方面：
一、本件原告起訴主張：
（一）原告於民國91年間，與訴外人即建商戊○○簽立興建房屋
      工程契約書，約定在座落訴外人即原告配偶己○○所有坐
      落臺南市○區○○段1121地號土地上，蓋建臺南市○區○○段3205建號即門牌號碼臺南市○○路○段78號房屋，上
      述房屋結構興建完成後，其南面牆壁與被告丙○○所有坐
      落臺南市○區○○段1120地號土地及被告甲○○、乙○○
      所有臺南市○區○○段498建號即門牌號碼臺南市○○路○
      段76號房屋相毗鄰，因訴外人戊○○之建築工人於上述房
      屋之施工期間與被告甲○○發生衝突，致使被告甲○○不
      願意建築工人於上述相鄰之牆壁外牆施作水泥及防水工程
      ，因而原告所有上述房屋，雖主體結構及外牆完成後，仍
      無防水之功能，每遇下雨，即嚴重漏水，電信管路也漏水
      生鏽，傢俱泡水，生財器具慘遭水淹，苦不堪言。
（二）原告為求被告甲○○同意出借房屋之屋頂，供原告施作房
      屋之防水修繕工程，曾親自赴被告甲○○之家中致歉，並
      詢問被告甲○○其條件如何，但被告甲○○僅述說因施作
      原告房屋之施作工人亂丟垃圾及損害其屋頂，原告當時表
      示要賠償被告之損失，並希望被告甲○○能原諒建築工人
      無心之過，但被告甲○○卻堅持不願出借其所有房屋之屋
      頂供原告使用，原告不得已，只好提起本件訴訟。
（三）被告雖於訴訟中抗辯原告所有臺南市○區○○段3205建號
      即門牌號碼臺南市○○路○段78號房屋，漏水原因不一定
      係外牆防水功能之不足，有可能是管線破裂的問題，又原
      告前已與訴外人即建商戊○○達成和解，由訴外人戊○○
      另為防水之修繕工程，且訴外人戊○○已經依據和解條件
      之約定，施作防水工程完畢，原告所有上述房屋已經不會
      漏水，故已無再使用被告所有房屋施作防水修繕工程之必
      要，另原告所要求之30日之工作天太久，並無必要等語。
      然原告所有上述房屋之漏水原因，業據原告請求台灣省土
      木技師公會鑑定，鑑定結果為原告所有上述房屋，因外牆
      未施作水泥防水粉刷，致使雨水由模板固定鐵線與混凝土
      之孔隙滲入室內，導致室內嚴重滲水，並建議外牆應施作
      水泥防水粉刷，與西門路4段76號緊臨無法粉刷部分，應
      施作不銹鋼水切配合矽利康工程（含建築物正面及背面之
      垂直面）等語，又土木技師許引絃亦另作放水試驗，試驗
      結果並無原告所有建物排水管滲漏情形發生，因此，原告
      所有上述建物，確係因外牆防水功能不足有施作防水工程
      之必要。至於訴外人戊○○依據和解約定所施作之防水工
      程，僅係將外牆施作鐵板披覆工程，該鐵板之防水功能僅
      能維持短期時間，且台灣地區夏秋季為颱風好發季節，鐵
      板披覆容易因颱風之大風大雨而掉落，產生危險，為求終
      局的解決漏水問題，原告仍有重新施作防水功能之必要。
（四）聲明：（1）被告應容許原告在其所有坐落臺南市○區○○段1120地號土地上方及臺南市○區○○段498建號建物
      之頂樓上，如附件臺南市臺南地政事務所95年12月19日複
      丈成果圖所示編號Ａ面積39平方公尺，搭設鷹架及放置夾
      板共30個工作天，施作原告所有臺南市○區○○段3205建
      號建物之防水修繕工程。（2）訴訟費用由被告負擔。
二、被告甲○○則抗辯：
（一）對於原告主張曾與訴外人即建商戊○○簽立興建房屋工程
      契約書，約定在座落訴外人即原告配偶己○○所有坐落臺
      南市○區○○段1121地號土地上，蓋建臺南市○區○○段
      3205建號即門牌號碼臺南市○○路○段78號房屋，上述房
      屋結構興建完成後，其南面牆壁與被告丙○○所有坐落臺
      南市○區○○段1120地號土地及被告甲○○、乙○○所有
      臺南市○區○○段498建號即門牌號碼臺南市○○路○段76
      號房屋相毗鄰之事實不爭執，且對於原告所有上述房屋曾
      有漏水之事實亦不否認。
（二）然原告所有上述房屋，其漏水之原因係營造商施工不良所
      造成，與被告所有之房屋無關，被告前曾經同意出借被告
      所有建物頂樓，供原告施作建物之防水工程，仍未見成效
      ，顯見原告所有上述建物漏水，另有其他原因，例如排水
      管破裂，非係與被告所有建物相鄰之外牆面無防水功能所
      致，並無再借用被告所有房屋施作防水工程之必要，另原
      告與建商在95年10月底已達成和解，原告所有上述房屋，
      已經建商另行為防水工程之修繕完畢，迄今並無再發生下
      雨漏水情形，已無再施作防水工程之必要，另外，上述建
      商修繕時間只有2日，原告卻請求30日之工作天，期間過
      久。
（三）聲明：（1）駁回原告之訴。（2）訴訟費用由原告負擔。
三、被告乙○○則陳述，其雖為臺南市○區○○段498建號建物
    之共有人，但上述建物，其與另一共有人即被告甲○○係約
    定由被告甲○○占有使用，因此，是否同意原告使用上述被
    告所有建物之頂樓搭設施工鷹架，應由被告甲○○決定，其
    無權表示是否同意等語。
四、被告丙○○則經合法通知，無正當理由未到庭抗辯，亦未提
    出任何書面為陳述。
五、兩造不爭執之事實：
（一）原告於91年間與訴外人龍威建設股份有限公司（負責人戊○○）簽立房屋工程契約書，約定由龍威建設股份有限公
      司承攬在座落訴外人即原告配偶己○○所有坐落臺南市○
      區○○段1121地號土地上，蓋建臺南市○區○○段3205建
      號即門牌號碼臺南市○○路○段78號房屋，上述房屋結構
      興建完成後，其南面牆壁與被告丙○○所有坐落臺南市○
      區○○段1120地號土地及被告甲○○、乙○○所有臺南市
      ○區○○段498建號即門牌號碼臺南市○○路○段76號房屋
      相毗鄰。
（二）原告所有臺南市○區○○段3205建號即門牌號碼臺南市○○路○段78號房屋，於主體結構完成後，室內曾有漏水之
      現象。
六、得心證之理由：
（一）上述兩造不爭執之事實，有原告所提出土地登記謄本2份
      、建物登記謄本2份、房屋工程契約書1份、建物現場照片
      6張在卷為證，且為被告所不爭執，又原告所有上述建物
      ，確曾有漏水之現象之情，經本院現場勘驗屬實，有本院
      95年12月5日勘驗筆錄在卷可據，自可信為真實。
（二）原告所有臺南市○區○○段3205建號即門牌號碼臺南市○○路○段78號房屋，室內產生漏水問題，其漏水原因經原
      告商請台灣省土木技師公會鑑定，其鑑定結果為鑑定標的
      物（即臺南市○○路○段78號建物）未施作外牆水泥防水
      粉刷之牆壁（臨西門路4段76號），有嚴重之滲水現象之
      情，有原告所提出台灣省土木技師公會95年9月7日（95）
      省土技字第4923號安全鑑定報告書1份在卷為證，又上述
      安全鑑定報告書內所載之結論與建議為（1）鑑定標的物
      外牆因未施作水泥防水粉刷，致使雨水由模板固定鐵線與
      混凝土之孔隙滲入室內，導致室內嚴重滲水。（2）建議
      該外牆應施作水泥防水粉刷，另與西門路4段76號緊臨無
      法粉刷部分，應施作不銹鋼水切配合矽利康工程（含建築
      物正面及背面之垂直面）；因隔壁緊臨建築物，上述工程
      施工時，需從西門路4段76號頂樓搭設施工架始可施作。
      （3）依鑑定標的物漏水現況研判，若持續有此漏水現象
      ，易造成鋼筋混凝土內之鋼筋鏽蝕，降低鋼筋強度，進而
      影響結構安全，故宜儘速處理，以維安全等語。因此，原
      告主張其所有上述建物室內漏水原因，係因與被告甲○○
      、乙○○所有臺南市○區○○段498建號即門牌號碼臺南
      市○○路○段76號房屋相臨之牆面未施作外牆水泥防水粉
      刷工程，致使雨水由模板固定鐵線與混凝土之孔隙滲入室
      內，導致室內嚴重滲水，即非無據。況且，經本院於95年
      12月5日現場勘驗，原告所有上述建物，室內確有滲水痕
      跡，經詢問證人即土木技師許引絃，上述室內滲水之原因
      為何，何以認定是與臺南市○區○○段498建號即門牌號
      碼臺南市○○路○段76號房屋相臨之牆面未施作外牆水泥
      防水粉刷工程所致，其判斷基礎為何，證人即土木技師許
      引絃證述建物遇到漏水問題，先考慮到給水管破裂問題，
      但是因為原告稱下雨才會滲水，所以這個因素已經排除，
      另外因為鑑定標的之房屋的與水排水管已經外接為明管，
      但是牆面仍然有滲水之痕跡，所以以此判斷外牆未施作防
      水粉刷，而產生滲水問題等語，有本院95年12月5日勘驗
      筆錄可據。再以，證人即土木技師許引絃曾另作放水試驗
      ，以測試原告所有上述房屋之排水管是否有漏水問題，經
      試驗結果，原告所有上述房屋之排水管並無滲漏之情形發
      生之情，有台灣省土木技師公會96年2月1日（96）省土技
      字第0741號函及所附放水測試照片10張在卷可稽。故原告
      主張其所有上述建物室內漏水原因，係因與被告甲○○、
      乙○○所有臺南市○區○○段498建號即門牌號碼臺南市
      ○○路○段76號房屋相臨之牆面未施作外牆水泥防水粉刷
      工程，致使雨水由模板固定鐵線與混凝土之孔隙滲入室內
      ，導致室內滲水，即為可信。
（三）又原告所有上述建物，於本件訴訟進行中，因原告與訴外
      人即建商戊○○達成和解，由訴外人戊○○於原告所有建
      物與被告甲○○、乙○○所有臺南市○區○○段498建號
      即門牌號碼臺南市○○路○段76號房屋相臨之牆面施作鐵
      板披覆工程，且上述工程已經完成之事實，為兩造所不否
      認，且經本院現場勘驗屬實，有上述勘驗筆錄可據，故在
      此需論究者，乃原告所有上述建物，既已施作鐵板披覆工
      程，是否仍有施作外牆水泥防水粉刷工程之必要。而查，
      上述鐵板披覆工程，防水功能是有，應該是指阻水功能，
      一般使用年限是看材質，一般也會鏽蝕，但是接合處矽利
      康大概3至5年會老化，會失去填補密合的功能，還是會有
      滲水之可能等語，業據證人即土木技師許引絃於本院95年
      12月5日現場勘驗當時證述在卷，且為兩造所不否認，足
      證上述鐵板披覆工程，其防水功能之有效期間可預期較短
      暫。而原告所有上述房屋，係於93年間所新建之RC構造房
      屋，有臺南市政府工務局（93）南工使字第1369號使用執
      照影本1紙附卷可考，按一般經驗法則，在無天災等特別
      原因下，RC構造之建物在相當使用年限內，其建築結構應
      可安全無虞，因此，建物之外牆防水功能，即應考慮建物
      之使用年限，盡量使用可長期有效之防水方式，以免需頻
      繁重複施作防水工程。再以，台灣地區夏、秋季，乃颱風
      好發期間，颱風來襲期間之狂風與暴雨，對於建築物之結
      構及防水，均係一大考驗，如以現況之鐵板披覆工程作為
      防水，是否足以阻擋颱風來襲期間之狂風暴雨侵襲，鐵板
      是否會因颱風之吹襲而造成危險，均係應考慮之重點，而
      依上述，鐵板披覆工程之有效性既短暫，因此，原告所有
      上述房屋外牆，雖有施作鐵板披覆工程，因其阻水功能只
      能維持3到5年的期限，並非較佳之處理作法，如果能採外
      牆防水粉刷之方式，直接在外牆面施作防水工程，既可延
      長外牆面之防水功能，並避免披覆鐵板因遭強風吹襲，四
      處亂飛而造成危險，是較佳之終局解決方式，因此，原告
      主張其所有上述建物與被告甲○○、乙○○所有臺南市○
      區○○段498建號即門牌號碼臺南市○○路○段76號房屋相
      臨之牆面，仍有施作外牆水泥防水粉刷工程之必要，自亦
      可採信。
（四）按土地所有人，因鄰地所有人在其疆界或近旁，營造或修
      繕建築物有使用其土地之必要，應許鄰地所有人使用其土
      地，但因而受損害者，得請求償金。民法第792條有所明
      文。又民法創設鄰地使用權之目的，在於發揮土地之利用
      價值，使地盡其利，以增進社會經濟之公益，是以鄰地無
      論是由所有人或其他利用權人使用，周圍地之所有人及其
      他利用權人均有容忍其使用之義務。而民法792條規定之
      鄰地使用權，依同法第833條、第850條、第914條之規定
      準用於地上權人、永佃權人或典權人間，及各該不動產物
      權人與土地所有人間，僅為本此立法意旨所為一部份例示
      性質規定而已，並非表示所有權以外之其他土地利用權人
      間無使用鄰地之必要，而有意排除不予規定。因此，鄰地
      使用權，除上述法律已明定適用或準用情形外，於其他土
      地利用權人相互間，亦應援用相類似案件應為相同處理之
      法理予以類推適用。而依上述，原告所有臺南市○區○○
      段3205建號即門牌號碼臺南市○○路○段78號房屋與被告
      甲○○、乙○○所有臺南市○區○○段498建號即門牌號
      碼臺南市○○路○段76號房屋相臨之牆面，有施作外牆水
      泥防水粉刷工程之必要。又為作上述防水粉刷工程，要搭
      設鷹架施作，防水粉刷工程一般施作程序是先在樓層與樓
      層接縫處先作防水處理，後再作水泥的牆面粉刷，作牆面
      粉刷時，材料裡面填加防水劑，然後最外層可以水泥粉光
      或是貼瓷磚，或洗石子，或油性的油漆，藉此阻斷原來牆
      面因為灌漿拆除板模後，水泥面的空隙與雨水之接觸，而
      搭設鷹架、設置工程用夾板均需用到隔壁鄰居之建物上空
      等語，業據證人即土木技師許引絃證述在卷（見本院95年
      12月5日勘驗筆錄），則施作防水粉刷工程，既需搭設工
      程鷹架、放置夾板，既均需用到相鄰之不動產（包括土地
      之上空及建物之頂樓），則揆諸上述說明及貫徹民法創設
      鄰地使用權之目的，原告請求類推適用民法第792條之規
      定，請求原告所有臺南市○區○○段3205建號即門牌號碼
      臺南市○○路○段78號房屋之相鄰不動產即坐落臺南市○
      區○○段1120地號土地及臺南市○區○○段498建號即門
      牌號碼臺南市○○路○段76號房屋之所有權人甲○○、丙○○、乙○○3人提供其所有上述土地及建物，供原告搭
      設鷹架、放置夾板為防水粉刷之修繕工程，即屬有據。
（五）又民法為發揮土地之利用價值，使地盡其利，增進社會經
      濟之公益，而創設鄰地使用權，然鄰地所有人或其他使用
      權人依上開規定請求土地所有人容許其使用土地之同時，
      亦限制土地所有人本於所有權對於土地之自由使用，自不
      得任令鄰地所有人或使用權人無限期或無範圍使用該土地
      ，造成土地所有人之無謂損害。故使用被告所有不動產（
      包括土地及房屋）之範圍、面積及期間，自應於必要之範
      圍為限，而使用之範圍及面積，業據證人即土木技師許引
      絃證述以需施作防水粉刷之外牆往外計算寬度一米半等語
      （見本院上述勘驗筆錄），上述證述亦為兩造所不爭執，
      經本院囑託臺南市臺南地政事務所依據上述證人證述所需
      面積及位置測量，則所需使用被告之不動產位置及面積，
      即如臺南市臺南地政事務所95年12月19日複丈成果圖所示
      編號Ａ部分面積39平方公尺。至於施工期間，原告雖主張
      需要30工作天搭設鷹架施作防水工程，然本院斟酌原告使
      用被告所有上述不動產之目的，僅為沿建物邊緣搭設鷹架
      、設置夾板以便在牆面施作防水粉刷工程，且原告對於15
      日至20日期間亦不反對，故本院認為施工期間以15工作天
      為適合，既可讓原告施工完成，又避免對被告造成較大之
      侵擾。
七、綜上所述，本件原告所有臺南市○區○○段3205建號即門牌
    號碼臺南市○○路○段78號房屋既有施作防水粉刷修繕工程
    之必要，且需使用坐落臺南市○區○○段1120地號土地上空
    及臺南市○區○○段498建號即門牌號碼臺南市○○路○段76
    號房屋之頂樓，其使用面積、範圍如臺南市臺南地政事務所
    95年12月19日複丈成果圖所示編號Ａ部分面積39平方公尺為
    適當，又本院認為施工期間以15工作天為適合。則原告請求
    被告甲○○、丙○○、乙○○3人應容許原告在其所有坐落
    臺南市○區○○段1120地號土地上方及臺南市○區○○段49
    8建號建物之頂樓上，如附件臺南市臺南地政事務所95年12
    月19日複丈成果圖所示編號Ａ面積39平方公尺，搭設鷹架及
    放置夾板共15個工作天，施作原告所有臺南市○區○○段32
    05建號即門牌號碼臺南市○○路○段78號房屋之防水修繕工
    程，洵屬正當，依法有據，爰判決如主文。
八、本件事證已臻明確，兩造其餘主張、陳述及所提證據，經審
    酌與本院前揭判斷不生影響，毋庸再予審酌，併此敘明。
九、結論：原告之訴為有理由，爰依據民事訴訟法第78條、第85
    條第1項，判決如主文。
中　　華　　民　　國　　96　　年　　5　　月　　4　　日
                  民事第一庭    法　官　陳杰正
以上正本係照原本作成
如對本判決上訴，須於判決送達後20日內向本院提出上訴狀
中　　華　　民　　國　　96　　年　　5　　月　　4　　日
                                書記官　蔡曉
